【裁判字號】    95,台上,5893
【裁判日期】    951026
【裁判案由】    殺人
【裁判全文】
最高法院刑事判決            九十五年度台上字第五八九三號
上  訴  人  甲○○
上列上訴人因殺人案件，不服台灣高等法院高雄分院中華民國九
十五年八月十六日第二審判決（九十五年度上重訴字第二一號，
起訴案號：台灣高雄地方法院檢察署九十四年度偵字第六三八九
號），提起上訴，本院判決如下：
    主  文
上訴駁回。
    理  由
按刑事訴訟法第三百七十七條規定，上訴於第三審法院，非以判
決違背法令為理由，不得為之。是提起第三審上訴，應以原判決
違背法令為理由，係屬法定要件。如果上訴理由書狀並未依據卷
內訴訟資料，具體指摘原判決不適用何種法則或如何適用不當，
或所指摘原判決違法情事，顯與法律規定得為第三審上訴理由之
違法情形，不相適合時，均應認其上訴為違背法律上之程式，予
以駁回。本件上訴意旨略稱：(1)、原判決採認證人乙○○證詞，
稱：「（你於警局稱醫師表示於插管急救時，你父親脖子的氣管
已經斷掉了？）是的。」等語，為認定上訴人罪刑之依據，然依
卷內法務部法醫研究所鑑定書載：「氣管經打開發現黏膜完整良
好。」，乙○○證詞顯與法醫鑑定書所載不符，並無氣管斷掉之
情形發生，原判決顯有證據上理由矛盾之違誤。(2)、原判決以上
訴人警詢、偵訊、原審聲羈庭訊問時以及原審審理時其前後供述
一致，惟上訴人於第一審準備期日辯稱行為時是否已達精神喪失
或精神耗弱之程度，於審理期日亦辯稱：「我到警局時有跟警員
說我頭腦不清楚，能不能等我較清醒時再做筆錄，警察就自行猜
測情形是如何如何。」、「（有無拿毛巾去勒被害人之脖子？）
沒有注意」、「（為何之前你稱被害人要求與你發生關係，你不
要而發生口角？）那是警察猜的。」等情，則上訴人於警詢供述
是否能出於自由意志之陳述？且於審理中所述，是否與警詢自白
全然相符，非無疑問，原判決顯有判決理由矛盾。(3)、公訴人斟
酌上訴人之犯後態度，與被害人達成和解等情，求刑十五年，惟
原審審理中，攸關上訴人利益之「自首」、「精神耗弱」法條，
全未見得論敘於科刑論罪欄中，原審疏漏而未行斟酌遞減上訴人
之刑度，亦屬未適用法則及判決不載理由之違法。(4)、原判決認
定上訴人係基於殺人之直接故意，惟上訴人係屬精神耗弱之人，
於服藥後之睡夢中，造成被害人死亡之事實，究係是直接故意或
間接故意？過失致死或打擊錯誤之防衛失當？原審判決遽以直接
故意殺人論罪，自有理由不備之違法。
惟查本件原判決認定上訴人平日受到幻聽及妄想等精神症狀之干
擾，其判斷力、衝動控制力、現實感均有下降，對於外界事務之
知覺及判斷能力，以及情緒之控制能力均因受到精神症狀影響，
而顯然低於一般人之平均程度，行為時為精神耗弱之人，於民國
九十四年三月十五日凌晨四、五時之間，在其位於高雄市左營區
○○○路八００巷七十六號住處三樓之房間內，與在前案服刑時
所認識之黃順榮因細故發生嚴重口角，一時氣憤，竟基於殺人之
直接故意，自房間地上拿起所有之毛巾一條，由黃順榮前方以毛
巾纏繞緊勒黃順榮頸部，黃順榮因掙脫而摔倒在地，起身往前逃
離房間，復於三樓往四樓之樓梯口再度跌倒臉部撞及地面，致受
有唇部瘀傷、裂傷出血之傷害，黃順榮起身，上訴人則自後方再
度以毛巾緊勒黃順榮頸部，將其強行拖至後方蔡淑華（即上訴人
妹妹）之房間，並持續勒緊黃順榮頸部，致黃順榮因缺氧窒息死
亡。嗣於同日上午六時許，上訴人以黃順榮所有之行動電話撥予
黃順榮之女乙○○，告知其勒死黃順榮，乙○○知悉後，乃協同
弟弟黃偉凱及友人蘇燕龍、陳定弘等人前往上址查看，乙○○到
場後發現上訴人及倒臥在床上已死亡之父親黃順榮後，央請友人
陳定弘向警方報案。上訴人並於犯罪後未被發覺前，留在案發現
場，向到場處理尚不知何人為犯罪人之員警吳政光，表明其為殺
人犯行之行為人而願接受裁判，警方並扣得上訴人所有、用以勒
斃黃順榮之毛巾一條等情，因而撤銷第一審科刑之判決，改判論
處上訴人殺人罪刑，係以上訴人自白坦承殺人犯行、證人乙○○
、吳政光之證詞、法務部法醫研究所鑑定書、相驗屍體證明書附
卷可證、現場勘察報告、鑑驗書、相片、高雄市政府警察局刑事
鑑識中心現場勘察報告等證據，為論處上訴人罪刑之依據，核與
卷內跡證並無不符之處，又查：(一)、上訴人於偵查中供稱：「（
你為何殺他？）因為聊天之中談及我的缺點」、「（你殺他的經
過？）講到一半劇烈爭吵，我順手撿起地上毛巾，從正前方勒他
的脖子，他第一次掙脫，在房間他摔倒一次，出去房間後在樓梯
又摔倒一次，正面撞到，他嘴唇流血，我又從後面勒住他脖子，
我就把他拖到另一個房間，再把他勒死，他在裡面斷氣。」、「
（為何這麼做？）因為小爭吵，我是故意殺死他的」。於檢察官
聲請第一審法院羈押時亦坦承一氣之下用毛巾將被害人勒斃；於
原審審理中亦坦承犯行，且就犯案過程諸如犯罪動機、犯罪手段
、犯罪工具、被害人復於何處跌倒、又致身體何處受傷等行為情
狀，均能鉅細靡遺詳述清楚，核與證人即被害人之女乙○○於第
一審證稱：上訴人於當日凌晨五點多打電話給伊，上訴人說他殺
死被害人等情，以及證人即現場處理員警吳政光證稱：「我有問
上訴人情形是如何，是不是你做的，上訴人說是他做的」，均相
符合。是縱排除乙○○所供醫師告知伊父親氣管斷掉及上訴人於
第一審準備、審理期日所為供述，亦不影響原判決之認定，上訴
意旨(1)(2)核非上訴第三審之適法理由。(二)、上訴人雖經鑑定認為
精神上有明顯症狀，具反社會人格異常及邊緣型智能不足，其判
斷力、衝動控制力、現實感均有下降的情形，評估其案發當時之
精神狀態應達精神耗弱之程度等語，有卷附財團法人台灣省私立
高雄仁愛之家附設慈惠醫院之精神鑑定書附卷可稽，且參酌上訴
人於乙○○等人及員警吳政光先後到達案發現場時，均無任何神
智恍惚或異常之現象，於警局製作筆錄時，上訴人的精神狀況亦
很正常，業據渠等證述綦詳，而對照前述上訴人關於犯罪情節之
描述，自二人如何因細故爭吵、如何因一時氣憤而以毛巾緊勒被
害人頸部、被害人於何處跌倒、如何弄破嘴唇、血跡又如何遺留
下來，再如何將被害人拖行至房間勒斃直至斷氣始行鬆手，甚至
曾有逃走之念頭等情，均有前揭供述詳盡之警詢及偵訊中筆錄可
資為證，是足認上訴人對於本案犯行之記憶不僅清晰而且連貫，
尚無任何無法銜接之情形，誠難以認定上訴人有何失去意識或無
法自主控制行為之情狀。(三)、再原判決已斟酌刑法第五十七條各
款所列情狀，且量處上訴人徒刑亦未逾越法定刑度或其他顯然濫
用量刑，陷於罪刑不相當之情形，自不得遽指為違法。其餘上訴
意旨，係就原判決已說明事項，或屬原審採證認事之職權行使，
徒憑己見而為事實上之爭辯或任意指摘，核均與法律規定得為第
三審上訴理由之違法情形不相適合。其上訴違背法律上之程式，
應予駁回。
據上論結，應依刑事訴訟法第三百九十五條前段，判決如主文。
中    華    民    國  九十五  年    十    月  二十六  日
                      最高法院刑事第七庭
                          審判長法官  呂  潮  澤
                                法官  吳  昆  仁
                                法官  孫  增  同
                                法官  趙  文  淵
                                法官  吳      燦
      本件正本證明與原本無異
                                      書  記  官
中    華    民    國  九十五  年   十一   月    一    日
                                                      v


司法院資訊處製作；財團法人民間司法改革基金會備份。
